【裁判字號】    98,訴,2056
【裁判日期】    990225
【裁判案由】    確認通行權
【裁判全文】
臺灣臺中地方法院民事判決  98年度訴字第2056號
原      告    午○○
訴訟代理人    施家治律師
被      告    甲○○
訴訟代理人    張柏山律師
被      告    全國大別墅管理委員會
兼法定代理人  丁○○
上二人共同
訴訟代理人    熊治璿律師
複代理人      林巧雲律師
被      告    子○○
              寅○○
              宙○○
              巳○○
              辛○○
              丑○○○
              宇○○
              酉○○
              卯○○
              申○○
              亥○○
              癸○○
              戊○○
              庚○○
              己○○
              戌○○
              辰○○
              地○○
              天○○
              乙○○
              壬○○
              未○○
上列當事人間確認通行權事件，本院於民國99年1月25日言詞辯
論終結，判決如下：
    主    文
確認原告就被告丁○○、甲○○、子○○、寅○○、宙○○、巳
○○、辛○○、丑○○○、宇○○、酉○○、卯○○、申○○、
亥○○、戊○○、庚○○、己○○、戌○○、辰○○、地○○、
天○○、乙○○、壬○○、未○○共有，就如附圖所示坐落台中
市○區○○○段第22-140地號Ａ部分面積79平方公尺、同上段第
22-139地號面積6平方公尺、同上段第21-604地號Ｃ部分面積9平
方公尺、第21-163地號Ｄ部分面積15平方公尺有通行權存在。
前開被告及被告全國大別墅管理委員會應於前項通行權範圍內容
忍原告通行，不得設置障礙物或為任何妨害原告通行之行為。
原告其餘之訴駁回。
訴訟費用由被告負擔。
    事實及理由
壹、程序方面：
  一、按訴狀送達後，原告不得將原訴變更或追加他訴。但有下
      列各款情形之一者，不在此限：二、請求之基礎事實同一
      者。三、擴張或減縮應受判決事項之聲明者。民事訴訟法
      第255條第1項第2、3款定有明文。本件原告於訴訟中提起
      備位之訴並追加被告追賓坤等人（詳如原告民國98年11月
      13日民事追加訴之聲明及被告狀所載），雖為到場之被告
      所不同意，然此係解決原告所有土地之通行問題，請求之
      基礎事實同一且屬擴張聲明，核與上開規定相符，自應准
      許，合先敘明。
  二、本件被告除被告全國大別墅管理委員會、丁○○、甲○○
      、辛○○等人外，其餘被告均未於言詞辯論期日到場，核
      無民事訴訟法第386條各款所列情形，爰依原告之聲請，
      由其一造辯論而為判決。
貳、實體方面：
一、原告主張：
  (一)先位之訴部分：
    1.原告於鈞院97年度執字第62592號強制執行事件買受坐落
      台中市北屯區○○○段第22-52、22-53、22-56、22-81地
      號土地，暨其上同段第4277建號建物即門牌號碼：台中市
      ○區○○路1段之36號，因而成為全國大別墅社區（以下
      稱系爭社區）住戶，如附表所示被告丁○○等37人均為坐
      落同上段第22-140、22-139、21-604、21-603號土地共有
      人（以下簡稱系爭土地），被告全國大別墅管理委員會為
      系爭社區住戶管理、維護財產及安全之人，依據法令及規
      約照顧住戶之權益，並為系爭土地管理使用權人。
    2.原告所有上開土地及建物之前手即訴外人丙○○，本為系
      爭社區住戶之一，且為系爭土地共有人之一，詎丙○○為
      免上開房地遭他人經法院執行拍（定）買，竟將系爭社區
      唯一對外通道即系爭土地應有部分移轉予其女兒即被告王
      凱旋，嗣因不甘由原告買受上開房地，竟聯合被告全國大
      別墅管理委員會，以原告非系爭土共有人，無權通行系爭
      土地為由，阻止原告進入系爭社區，致使原告雖為上開房
      地所有權人，且為系爭社區住戶，卻無對外聯絡之通道，
      而無法為通常之使用。
    3.原告請求通行權之道路，不是原告要求新闢道路，是系爭
      社區36戶居民20年來行走的「既成道路」，雖與公眾行走
      之既成道路有別，但概念相近，屬於社區居○○○○道路
      ，原告係系爭社區之居民，當然有權通行社區○○道路，
      單獨禁止原告通行該社區○○○道路，損人不利己，屬民
      法第148條之權利濫用行為。
    4.按土地因與公路無適宜之聯絡，致不能為通常使用時，除
      因土地所有人之任意行為所生者外，土地所有人得通行周
      圍地以至公路。民法第787條定有明文。經查，原告所有
      上開房地毗鄰系爭土地，而系爭土地既係對外通道，且為
      原告通往公路之唯一通道，並已設置多年，距離最短，損
      害最少，是被告等應容許原告通行，且不得有任何妨害原
      告通行之行為，原告為此通行權爭議，曾聲請鈞院為假處
      分在案，原告請求通行如先位聲明中通道土地，於法有據
      。
    5.並為先位聲明：
      (1)確認原告就被告丁○○、甲○○、子○○、寅○○、宙
        ○○、巳○○、辛○○、丑○○○、宇○○、酉○○、
        卯○○、申○○、亥○○、癸○○、戊○○、庚○○、
        己○○、戌○○、辰○○、地○○、天○○、乙○○、
        壬○○、未○○共有，就如附圖所示坐落台中市○區○○○段第22-140地號Ａ部分面積79平方公尺、同上段第
        22-139地號面積6平方公尺、同上段第21-604地號Ｃ部
        分面積9平方公尺、第21-163地號Ｄ部分面積15平方公
        尺有通行權存在。
      (2)前開被告及被告全國大別墅管理委員會應於前項通行權
        範圍內容忍原告通行，不得設置障礙物或為任何妨害原
        告通行之行為。
  (二)備位之訴部分：
    1.按合法建物一定有道路可供通行，政府才會核發建照，系
      爭社區房地亦同，系爭社區○○○設道路原可通往太原路
      ，但被告在合法通道上設置二道鐵門，讓原告無法進出，
      又不准原告通行系爭之既成道路往來崇德路，故原告提出
      先位聲明，若認先位聲明無理由，原告則請求被告應將鐵
      門移除，以供原告通行。
    2.並為備位聲明：
      (1)確認原告就前開被告（即同先位聲明(1)之被告）共有，
        就如附圖所示坐落同上段第22-92地號Ｅ及Ｅ１部分面
        積90平方公尺有通行權存在，並容忍原告通行。
      (2)前開被告及被告全國大別墅管理委員會應將前開通行道
        路位置如附圖所示Ａ─Ｂ、Ｃ─Ｄ之鐵門移除，不得設
        置障礙物或為任何妨害原告通行之行為。
  (三)原告對被告抗辯之陳述：
    1.雖法院拍賣公告上註明有前開通行權爭議事項，然該公告
      僅係提醒投標人未取得公共社區土地之應有部分，應自行
      解決公共設施產權及使用問題，並非認定得標人無通行權
      ，因有無系爭土地應有部分與通行權無關，只要符合民法
      通行權之要件，就有通行權。
    2.被告均未否認原告有袋地通行權，只是否認原告主張系爭
      土地之通行權，認為通行面積太大，且損害過大，而以其
      提出通往漢口路之方案損害最小。事實上，原告所主張通
      行之地是系爭社區居○○○○道路，未新闢道路或改變現
      狀，多一個原告通行未增加通行面積，也未造成被告及系
      爭社區居民任何損害或不便，如強求原告通往漢口路而另
      闢道路，不但不符經濟效益，也造成他人損失及社區管理
      上的不便。
    3.另被告全國大別墅管理委員會所提出通往太原路之道路，
      是法定私設巷道，雖不必新闢道路，但該通路遭被告全國
      大別墅管理委員會以二道鐵門封鎖多年，事實上是無法供
      原告通行之用。
二、被告方面：
  (一)被告全國大別墅管理委員會辯稱：
    1.被告全國大別墅管理委員會並不具權利能力，如何容忍原
      告通行系爭土地。又本件原告於標買上開房地時，於法院
      之拍賣公告即已註明無通行權，原告於事後主張系爭土地
      通行權屬民法第148 條權利濫用，且被告基於維護社區公
      益，於系爭土地其他共有人多表示反對原告通行系爭土地
      之情形下，要求原告提出可通行之適法文件，並無不合。
    2.原告所有上開22-52、22-53地號土地與系爭第22-140、22
      -139、21-604、21-603地號土地並未相鄰，原告所有所有
      22-56、22-81地號土地亦僅與系爭第22-140地號相鄰，是
      原告以土地所有人身份請求通行系爭土地，於法無據。
    3.系爭土地北方尚有一筆狹長之同前段第22-154地號土地，
      目前為空地，可供通行。
    4.按鄰地通行權與地役權並不相同，原告以民法第853條主
      張其受讓訴外人丙○○之前開房地所有權後，當然享有系
      爭土地之通行權，自不足採。
    5.關於備位之訴部分，依內政部68年5月5日台內營字第0154
      06號函釋內容，原告以台中市政府函文指稱伊可通行備位
      聲明Ｅ部分土地，於法不合。又原告所有前揭土地均未與
      系爭22-92地號土地相鄰，自不得以土地所有人身份請求
      通行系爭22-92地號土地。
    6.並為答辯聲明：原告之訴駁回。
  (二)被告丁○○辯稱：
    1.原告主張通行系爭土地侵害共有人權益過大，原告通行漢
      口路之方案損害最少。
    2.本件原告於標買上開房地時，於法院之拍賣公告即已註明
      無通行權，原告既知之甚詳，然於執意購買後，卻主張系
      爭土地通行權，有違誠信。
    3.原告使用系爭土地通行，應得全體共有人之同意，被告丁○○僅係共有人之一，無權自行同意原告使用系爭土地。
    4.並為答辯聲明：原告之訴駁回。
  (三)被告甲○○辯稱：
    1.原告所有上開房地係由法院拍賣（定）取，而法院拍賣該
      房地時即已有確公告對系爭社區住戶通行之系爭土地無通
      行權益，風險自行負擔，原告對此應有所認知。
    2.本件原告所有上開房地之左後方，只需打通自家圍牆，即
      有一條通路足可通往台中市○○路，是其袋地通行權損害
      最少之選擇。
    3.原告主張袋地通行權，意欲通行系爭土地，其中21-603、
      21-604地號土地，乃系爭社區住戶進住，尋求解決在台中
      市○○路路面進出，才另行集資購買之建地，並非建商在
      該社區原始建物設置之公設道路，因此該建地來日土地所
      有權人基於土地效益之發揮，自可另行依法申請建築開發
      使用，如原告主張在21-603、21-604地號土地有袋地通行
      權，則影響該建地土地效益之開發，嚴重損害另行集資購
      買該建地之土地共有人。
    4.原告既稱系爭社區原規劃可通往太原路之道路，則原告之
      所有土地即非袋地，原告先位之訴即無確認利益。
    5.系爭土地北方尚有第三人所有一筆狹長之同前段第22-154
      地號土地，目前為空地，可供通行，此為損害最少方式。
    6.並為答辯聲明：原告之訴駁回。
  (四)被告辛○○辯稱：伊之住家位於系爭社區○○○○○路，該
    處設有鐵門從未供通行，且曾經發生失竊事件，伊不同意通
    行此處，並希望原告與被告間就通行前門崇德路部分協調處
    理。並為答辯聲明：原告之訴駁回。
  (五)其餘被告：被告子○○等人均未於言詞辯論期日到場，亦未
    提出準備書狀作何聲明或陳述。
參、得心證之理由：
一、先位之訴部分：
  (一)本件原告主張：伊於本院97年度執字第62592號強制執行事
    件買受前揭同上段第22-52、22-53、22-56、22-81地號土地
    ，暨其上建物，因而成為系爭社區住戶，如附表所示被告丁○○等37人均為坐落同上段第22-140、22-139、21-604、21
    -603號系爭土地共有人（按被告癸○○並非此4筆系爭土地
    之共有人，而僅係坐落同上段第22-80號土地之共有人），
    原告所有上開土地及建物之前手即訴外人丙○○，本為系爭
    社區住戶之一，系爭土地應有部分則登記於其女兒即被告王
    凱旋名下，嗣法院拍定丙○○之前揭房地由原告買受後，被
    告均以原告非系爭土地共有人，無權通行系爭土地為由，阻
    止原告進入系爭社區，原告為此通行權爭議，曾聲請本院為
    假處分在案等情，業據原告提出不動產權利移轉證書、土地
    、建物所有權狀及登記謄本、系爭土地地籍謄本、全國大別
    墅管理委員會決議、空照圖、照片乙張、裁定書等為證，復
    為到場之被告所不爭，並有被告全國大別墅管理委員會提出
    之系爭土地共有人聲明書附卷可參，自堪信為真實。
  (二)原告復主張：原告所有上開房地毗鄰系爭土地，而系爭土地
    之既係對外通道，且為原告通往公路之唯一通道，原告橫受
    被告阻撓無法通行，原告所有之前揭土地即屬袋地，系爭土
    地供系爭社區居民通行，並已設置多年，距離最短，損害最
    少，尤其原告係系爭社區之居民，當然有權通行社區○○道
    路，單獨禁止原告通行該社區○○○道路，損人不利己，屬
    民法第148條之權利濫用行為，是被告等應容許原告通行，
    且不得有任何妨害原告通行之行為等情，此為到場之被告所
    否認，並以前揭置辯。經查：
    1.本件系爭土地係既有對外通道，且為目前系爭社區○○○
      路之唯一通道，並已設置多年，並設有守衛室配置守衛人
      員，系爭社區原設可通往太原路之道路，目前在該通道上
      設置二道鐵門，無法隨意進出等情，業經本院會同台中市
      中正地政事務所測量人員履勘屬實，並製有勘驗筆錄及土
      地複丈成果圖附卷可憑，自堪信為真實。查本件系爭土地
      係目前系爭社區○○○路之唯一通道，原告受阻於被告而
      無法通行，即為袋地，應無疑義，是原告主張其所有土地
      係屬袋地乙節，應屬有據。
    2.本件被告全國大別墅管理委員會、丁○○、甲○○雖辯稱
      ：原告所有上開房地係由法院拍賣（定）取，而法院拍賣
      該房地時即已有確公告對系爭社區住戶通行之系爭土地無
      通行權益，風險自行負擔，原告對此應有所認知云云，業
      據提出本院97年度執字第62592號拍賣公告為證，復為原
      告所不爭，固堪認係真實，然查，雖法院拍賣公告上註明
      有前開通行權爭議事項，然該公告僅係提醒投標人未取得
      公共社區土地之應有部分，應自行解決公共設施產權及使
      用問題，並非認定得標人即無通行權，因有無系爭土地應
      有部分與通行權無關，只要符合民法通行權之要件，就有
      通行權，是被告此部分抗辯要非可採。
    3.本件系爭土地係目前系爭社區○○○路之唯一通道，原告
      受阻於被告而無法通行，即為袋地，已見前述。茲就原告
      先位聲明主張通行之系爭土地，及被告所主張各條通行道
      路方案，何者為損害最少而屬可採，說明如下：
      (1)原告先位聲明主張通行之系爭土地部分：原告於購買前
        揭房地後，已成為社區住戶，並依規約應繳交管理費，
        用以維護系爭社區環境整潔（應包括系爭土地）及相關
        保全設置等費用之支出，衡之一般訪客，既非系爭土地
        之共有人，亦未繳納管理費，尚且得於登記後通行系爭
        土地出入系爭社區，反而原告竟受限制無法通行，僅因
        其非為系爭土地之共有人，漠視其已成為系爭社區住戶
        之一份子，負有繳交管理費之義務，竟未能獲准通行系
        爭土地，事實上，原告所主張通行之系爭土地是系爭社
        區居民的公眾通行至崇德路之用路，並未新闢道路或改
        變現狀，多一個原告通行既未增加通行面積，也未造成
        被告及系爭社區居民任何損害或不便，被告徒以原告非
        為系爭土地之共有人，即不得通行使用系爭土地，衡諸
        一般訪客之對待，猶且不如，豈為事理之平？至於被告
        抗辯：若原告通行系爭土地，將影響日後系爭土地建築
        規劃使用云云，然查，系爭土地範圍非大，且日後是否
        供建築使用亦屬未定之天，縱使日後有此情事，系爭社
        區住戶亦非不得透過團體協商方式處理，以資解決，被
        告自不能以此理由拒絕原告通行系爭土地，是被告此部
        分抗辯，要無可採。原告主張通行系爭土地，於法應屬
        有據。
      (2)系爭社區原設可通往太原路之道路部分：此道路目前在
        該通道上設置二道鐵門，無法通行等情，已如前述，此
        參酌被告辛○○陳稱：伊之住家位於系爭社區○○○○○路，該處設有鐵門從未供通行，且曾經發生失竊事件
        ，伊不同意通行此處，並希望原告與被告間就通行前門
        崇德路部分協調處等語即明，是本件系爭社區原設可通
        往太原路之道路，目前在該通道上設置二道鐵門，既無
        法通行，系爭社區住戶亦反對打開鐵門通行，且一旦供
        同為住戶之原告通行，為謀便利人車通行，無疑必須增
        添電動鐵門開關之裝置，甚或增加管理人員警衛之配置
        ，否則即易流為管理上死角，亦非有利於全體住戶甚明
        。是被告甲○○辯稱：原告得以系爭社區原規劃可通往
        太原路之道路通行，則原告之所有土地即非袋地，原告
        先位之訴即無確認利益云云，參諸上揭說明，亦非的論
        。
      (3)被告甲○○辯稱：本件原告所有上開房地之左後方，只
        需打通自家圍牆，即有一條通路足可通往台中市○○路
        ，是其袋地通行權損害最少之選擇云云部分：經查，依
        本院前揭實地履勘結果，發現被告甲○○抗辯通往漢口
        路部分，目前有2、3公尺高之圍牆，而原告所有房屋係
        坐北朝南，其西側有地下室停車位，屋前有庭院，若由
        漢口路進入迴轉至原告所有房屋右側停車地下室時，其
        迴旋空間尚有不足等情，有該勘驗筆錄在卷可按，且亦
        有前揭增添電動鐵門開關裝置、增加管理人員警衛之配
        置等問題，亦非適切之方案，甚為明顯。是被告甲○○
        此部分辯稱之新設道路乙節，非屬可取。
      (4)被告全國大別墅管理委員會、甲○○辯稱：系爭土地北
        方尚有第三人所有一筆狹長之同前段第22-154地號土地
        ，目前為空地，可供通行，此為損害最少方式云云部分
        ：經查，被告主張原告可通行之同前段第22-154地號土
        地，依附圖及原告提出之照片顯示，該22-154地號土地
        並未與原告房屋庭院前之道路即同前段22-81地號土地
        相連接，遑論原告駕車縱使通過22-154地號土地，亦無
        法進入其自宅車庫，對原告已屬不便，且該22-154地號
        土地目前業經規劃為停車用地，若開闢作為原告之通路
        ，不僅與現存使用目的不同，亦有可能影響系爭社區大
        門牌坊之設置位置，顯非適當，被告此部分抗辯非可憑
        採。
      (5)綜上，本件應以原告主張通行之系爭土地之損害最少，
        而屬可採。
    4.至於被告全國大別墅管理委員會辯稱：原告所有上開22-5
      2、22-53地號土地與系爭第22-140、22 -139、21-604、2
      1-603地號土地並未相鄰，原告所有所有22-56、22-81地
      號土地亦僅與系爭第22-140地號相鄰，是原告以土地所有
      人身份請求通行系爭土地，於法無據云云，然查，原告所
      有前揭土地雖分有多筆，然就原告居住房屋所需通行道路
      ，則應就原告所有土地及建物為整體觀察，非可如被告所
      稱將各筆土地割裂以觀，故為曲解，是被告此部分抗辯，
      難謂有理。
    5.又查，被告全國大別墅管理委員會為系爭社區住戶管理、
      維護財產及安全之人，依據法令及規約照顧住戶之權益，
      並為系爭土地管理使用權人，被告全國大別墅管理委員會
      亦有阻止原告通行系爭土地之行為，則原告對之請求容忍
      原告通行，不得設置障礙物或為任何妨害原告通行之行為
      （確認通行權部分，業經原告於99年1月25日當庭撤回在
      案），於法並無不合。
  (三)綜前所述，本件系爭土地係目前系爭社區○○○路之唯一通
    道，原告受阻於被告而無法通行，即為袋地，原告所主張通
    行之系爭土地是系爭社區居民的公眾通行之道路，未新闢道
    路或改變現狀，應屬損害最少之方式，是原告此部分之主張
    應屬可採。按土地因與公路無適宜之聯絡，致不能為通常使
    用時，除因土地所有人之任意行為所生者外，土地所有人得
    通行周圍地以至公路。民法第787條定有明文。從而，原告
    依上開規定，請求(1)確認原告就被告丁○○、甲○○、子○○、寅○○、宙○○、巳○○、辛○○、丑○○○、宇○○
    、酉○○、卯○○、申○○、亥○○、癸○○、戊○○、庚○○、己○○、戌○○、辰○○、地○○、天○○、乙○○
    、壬○○、未○○共有，就如附圖所示坐落台中市○區○○○段第22-140地號Ａ部分面積79平方公尺、同上段第22-139
    地號面積6平方公尺、同上段第21-604地號Ｃ部分面積9平方
    公尺、第21-163地號Ｄ部分面積15平方公尺有通行權存在。
    (2)前開被告及被告全國大別墅管理委員會應於前項通行權範
    圍內容忍原告通行，不得設置障礙物或為任何妨害原告通行
    之行為，其中聲明(1)被告癸○○（含聲明(2)中之同一被告）
    並非聲明中4筆系爭土地之共有人，原告對被告癸○○一併
    請求確認通行權存在或容忍原告通行，不得設置障礙物或為
    任何妨害原告通行之行為，自屬無據，應予駁回外，其餘部
    分於法有據，應予准許。
  (四)原告先位之訴既經准許，無須審酌其備位之訴是否有理由，
    併予敘明。
  (五)原告敗訴部分，與其起訴部分相較甚微，爰命訴訟費用全部
    均由被告負擔。
  (六)本件事證已臻明確，兩造其餘之攻擊防禦方法及所提之證據
    ，經審酌後認均無礙判決之結果，爰不予一一論述。
肆、一造辯論、訴訟費用負擔之依據：民事訴訟法第385條第1項
    前段、第79條、第85條第1項前段。
中    華    民    國    99    年    2     月    25    日
                  民事第四庭    法  官  張國華
正本係照原本作成。
如對本判決上訴，須於判決送達後20日內向本院提出上訴狀。
中    華    民    國    99    年    2     月    25    日
                                書記官  王麗麗

司法院資訊處製作；財團法人民間司法改革基金會備份。
